台灣高等法院民事判決　九十一年度上更(一)字第六八號
　　上　訴　人　藍天建設股份有限公司
　　法定代理人　沈柏臣
　　訴訟代理人　卓春發
　　被上訴　人　甲○○
右當事人間返還價金事件，上訴人對於中華民國臺灣臺北地方法院八十八年度訴字第
一一○○號第一審判決提起上訴，經最高法院第一次發回更審，本院判決如左：
    主      文
原判決關於命上訴人給付超過新台幣柒拾伍萬仟部分，及該部分假執行之宣告，暨
訴訟費用之裁判均廢棄。
右開廢棄部分，被上訴人在第一審之訴及其假執行之聲請均駁回。
其餘上訴駁回。
第一、二審及發回前第三審訴訟費用上訴人負擔十分之七，餘由被上訴人負擔。
    事  　　實
甲、上訴人方面：
一、聲明：(一)原判決廢棄。(二)被上訴人在第一審之訴及假執行之聲請均駁回。
二、陳述：除與原判決及發回前本院判決記載相同者外，補稱略以：
  (一)依系爭買賣契約第八條第三項約定可知上訴人並未以含糊籠統之契約文字欺瞞被
    上訴人，或藉以免除責任，況被上訴人係高級知識份子，購買系爭房屋，當必詳
    讀買賣契約，自無僅看廣告，不看契約內容即簽約之理。無論廣告就夾層屋之違
    章性質有無表明，系爭契約既已敘明，亦未以任何方法使被上訴人不易閱讀，被
    上訴人自難諉為不知。
  (二)媒體報導有關夾層屋新聞，係於民國八十六年上半年，被上訴人當於其時即已明
    知夾層屋之違法問題，縱認上訴人有詐欺情事，被上訴人於八十六年十二月十日
    起訴時既已知悉，其遲至八十八年三月十日始行起訴，顯已逾民法第九十三條第
    一項之一年除斥期間。
  (三)否認被上訴人所言未曾先將買賣契約攜回審閱乙節，被上訴人如仍主張上訴人有
    何違反消費者保護法之規定，應負舉證責任。
三、證據：援用原審及發回前本院前審所提證據。
乙、被上訴人方面：
一、聲明：駁回上訴。
二、陳述：除與原判決及發回前本院判決記載相同者外，補稱略以：
    伊至八十七年才知所謂夾層屋係非法，於八十七年十一月即曾與上訴人洽談。
三、證據：援用原審及發回前本院前審所提證據。
    理  　　由
一、本件被上訴人起訴主張：伊於民國八十六年十二月十日向被上訴人購買其在坐落
    台北縣淡水鎮○○段三六二號等二十二筆土地上所興建預售之地上十七層地下三
    層「站前藍波」大廈內編號Ｂ１棟四樓房地一戶及坐落基地應有部分（下稱系爭
    房地），並簽訂房屋土地買賣契約書（下稱系爭契約書），且含定金新台幣（下
    同）十萬元在內，伊計已給付價金六十五萬三千元。詎被上訴人明知系爭房屋並
    無施作合法夾層之可能，仍以「絕版合法挑高四米二」、「空間彈性多變化」之
    廣告文宣及「夾層屋」之實景樣品為促銷手段，誘使伊締約，再以契約文字排除
    該「夾層」之施作，顯屬施用詐術，伊自得撤銷系爭房地之買賣契約，並依不當
    得利請求返還已給付之價金。且系爭房屋並未申請夾層設計，容積率又已告用罄
    ，依現行法令已無法以變更設計之方式申請補建夾層，被上訴人自屬給付不能，
    或有不完全給付而無法補正其瑕疵，亦與契約預定效用不符，伊亦得依民法第二
    百二十六、二百二十七、二百五十六、三百五十九條規定解除契約，請求被上訴
    人依民法第二百五十九條第二款規定返還伊已付價金六十五萬三千元，並得依民
    法第二百四十九條第三項規定請求加倍返還定金十萬元，及依消費者保護法第五
    十一條給付伊已付價金二分之一計算之懲罰性違約金三十二萬六千五百元，共計
    一百零七萬九千五百元併自訴狀繕本送達翌日起加付法定遲延利息等語。
二、被上訴人則以：系爭契約書第八條第三款既已載明「夾層」須買方自行增建，依
    建築相關法令視為違章，顯見合法夾層屋非屬其依買賣契約所應負之給付義務，
    自無給付不能或不完全給付可言。況代銷系爭房地之訴外人甲山林廣告股份有限
    公司之銷售人員及廣告文宣均未宣稱系爭房屋係合法夾層屋，上訴人復已詳讀系
    爭房地買賣契約始行簽約，伊自不可能對之施用詐術。而上訴人並非依消費者保
    護法提起本件訴訟，其依同法第五十一條規定請求給付懲罰性違約金，即屬無據
    等語，資為抗辯。
三、查被上訴人主張兩造於八十六年十二月十日與上訴人簽訂系爭買賣契約，由伊向
    上訴人購買系爭房地，而含定金十萬元在內，伊計已給付價金六十五萬三千元。
    等事實，業據被上訴人提出房屋土地買賣契約書（見原審卷第八至四五頁）、繳
    款通知書（見原審卷第五三頁）為證，復為上訴人所不爭執，堪信為真正。是兩
    造爭執點核為：被上訴人有無為可施作夾層之不實廣告？兩造所訂契約內容有無
    約定被上訴人應給付可施作合法夾層之房屋？上訴人基於前開法律關係請求有無
    理由？
四、經查：
  (一)按為避免企業經營者以不實之廣告致侵害消費者權益，消費者保護法認定契約責
    任及於廣告的內容，於該法第二十二條規定企業經營者應確保廣告內容之真實，
    其對消費者所負之義務不得低於廣告之內容。依該法施行細則第二十三條規定廣
    告之型式，是指利用電視、廣播、影片、幻燈片、報紙、雜誌、傳單、海報、招
    牌、牌坊、電話傳真、電子視訊、電子語音、電腦或其他方法，可使不特定多數
    人知悉其宣傳內容之傳播。預售屋之購屋人與建商訂定不動產買賣契約時，既無
    任何成品供購屋人決定是否欲承購該屋，衡諸常情，購屋人於訂約當時自當信賴
    購入後自己得使用之室內空間及格局高度及房屋品質將如同廣告上所載，準此而
    論，預售屋之建商以廣告內容誘發客戶預購房屋之動機，且進而以廣告內容與建
    商洽談該屋之性質時，該廣告之說明應成為契約內容之一部。
  (二)查上訴人促銷系爭房屋之廣告文宣載明：「絕版合法挑高四米二，空間彈性多變
    化。」「可裝潢成四房。」「誰能用這麼低的總價買到這麼划算的空間運用？」
    等文字，並附有實景照片，有被上訴人提出之銷售廣告在卷可參（見原審卷第四
    五頁），而樣品屋亦為夾層設計，由銷售人員負責解說，並於現場仲介室內設計
    工程公司代為夾層施工乙節，亦為上訴人所不爭執，並有照片四張附卷可憑，上
    訴人並自承樣品屋夾層屋之建築式樣予以展現，係屬空間利用方式之參考展示，
    僅供購買者作其房屋裝璜設計之參考等情（參見原審卷第一０五頁上訴人八十八
    年八月二十五日答辯狀），堪認上訴人於銷售現場確曾陳列出廣告圖說及樣品屋
    夾層使用實景供參考，上訴人確曾於廣告中就所出售房屋品質表示可以自行再施
    作夾層之事實，堪予認定。則被上訴人主張在交易習慣上，已足使一般購屋者，
    信賴上訴人將交付得興建合法夾層屋建築物之義務為契約內容之一部分，即應擔
    保履行交付可供興建合法夾層屋效用之品質之物之義務，即屬有據。且衡諸常情
    ，房屋價金及格局、面積，均在一般購屋者考量範圍內，故廣告圖說各項面積及
    房屋上、下層格局等應屬契約必要之點無訛，上訴人辯稱廣告僅供參考云云，殊
    無可採。
  (三)上訴人雖抗辯依系爭契約書第八條第(三)項：「依核准之建築圖說，本案均無夾層
    設計，如買方需增加而自行之增建，依目前建築相關法令之規定視為違章，但日
    後乃依當時建築相關令規定及主管機關認定為準。」、第一條：「本契約書於簽
    訂前已經由甲方（即原告）充分閱讀五天以上，並詳細審核完畢，契約內容所有
    條款及雙方之權利義務內容範圍，經雙方溝通說明後，甲方完全瞭解，並同意本
    約符合公平、誠實、信用原告，絕無異議」之約定，可認被上訴人於締約前已有
    五天之時間詳閱契約書，且契約條款已註明夾層設計視為違章，被上訴人應知夾
    層屋乃非法云云。惟查被上訴人主張伊係於八十六年十二月九日前往系爭房屋工
    地，經上訴人銷售人員告知須於翌日簽約始送百分之十裝潢費，故伊於同年月十
    日即前往付定金並簽約等情（見本院九十一年五月六日準備程序筆錄），乃上訴
    人所不爭，即難謂被上訴人已就系爭契約詳為審閱，且上開第一條約定亦與消費
    者保護法施行細則第十一條所規定應給與消費者三十日以內之合理審閱期間有違
    ，上訴人援引該約定以圖免責，殊不可取。又上開第一條、第八條第三款之約定
    核屬定型化契約條款，應受消費者保護法相關規定之拘束，而上訴人之銷售人員
    以上開廣告圖說及樣品屋向被上訴人說明預售屋之情形，苟認非屬契約之一部分
    ，顯有違誠實信用，其結果亦顯失公平，依消費者保護法第十二條第一項規定，
    上開第一條、第八條第(三)項約款仍屬無效，上訴人自不得執此主張被上訴人明知
    夾層屋係非法。
  (四)按若於建築物內欲興建時，依建築法必須於申請建造執照時，即向主管機關提出
    申請，經審查許可後始得為之，否則即應於法定容積率內依法申請辦理變更設計
    。若買受人在未依法請領建造執照情況下即行僱工興建夾層，依建築法第二十五
    條、第八十六條規定，將受罰鍰、勒令停工或強制拆除之處分。系爭房屋並無法
    興建合法夾層，乃上訴人所是認，而上訴人為建築商，其明知前揭法令限制之事
    實，猶於廣告上以上開文字為宣傳，依前開說明，其興建之系爭房屋對被上訴人
    而言，顯已構成瑕疵，且屬無法補正之重大瑕疵，系爭契約已無法達其預定效用
    甚明。
  (五)按物之出賣人應擔保其物於交付買受人時，無滅失或減少其價值之瑕疵，亦無滅
    失或減少其通常效用，或契約預定效用之瑕疵，民法第三百五十四條第一項定有
    明文。關於瑕疵擔保之規定，原則上固以危險移轉後，始有適用，但危險移轉前
    ，買受人已發覺物有瑕疵，出賣人亦無法提出無瑕疵之物，或擔保於除去瑕疵後
    給付，則買受人自仍得主張瑕疵擔保之權利（最高法院四十九年度台上字第三七
    六號判例參照）。是上訴人既無法依約給付可興建合法夾層之建築物予被上訴人
    ，且無法補正，被上訴人主張上訴人應負物之瑕疵擔保責任，並依民法第三百五
    十九條規定，以本件起訴狀繕本之送達向上訴人為解約之意思表示，於法即無不
    合，足認系爭買賣契約業經合法解除，雙方互負回復原狀之義務，從而上訴人依
    民法第二百五十九條第二款規定，請求被上訴人應返還所受領之給付，包括定金
    十萬元及其餘分期給付之價金共六十五萬三千元，並自八十八年三月十七日即起
    訴狀繕本送達之翌日起至清償日止，按法定利率年息百分之五計算加付利息，自
    屬有理由，應予准許。
  (六)又契約因可歸責於受定金當事人之事由，致不能履行時，該當事人應加倍返還其
    所受之定金，乃民法第二百四十九條第三款所明定。而所謂不完全給付者，乃債
    務人雖為給付，而給付之內容並不符合債務本旨之謂；出賣人就其交付之買賣標
    的物有應負擔保責任之瑕疵，而其瑕疵係於契約成立後始發生，且因可歸責於出
    賣人之事由所致者，出賣人除負物之瑕疵擔保責任外，同時構成不完全給付之債
    務不履行責任（最高法院七十七年四月十九日七十七年度第七次民事庭會議決議
    (一)參照）。本件既有可歸責於上訴人之事由，致有不能補正之物之瑕疵，顯已不
    能履行。而民法第二百四十九條第三款所定之加倍返還定金，核係損害賠償性質
    ，於付定金當事人將契約解除後，參照民法第二百六十條規定，仍非不得請求加
    倍返還定金（最高法院六十七年度第九次民事庭庭推總會議決議（三）參照）。
    是被上訴人依上開規定請求上訴人加倍返還其所受之定金十萬元及自八十八年三
    月十七日起至清償日止之法定遲延利息，即屬有據，亦應准許。
  (七)至於被上訴人主張伊因上訴人不實廣告，致伊訂購系爭房地，其行為造成消費者
    受損害，請求依消費者保護法第五十一條規定賠償損害額二分之一之懲罰性賠償
    金云云。惟現行消費者保護法第五十一條固規定：「依本法所提之訴訟，因企業
    經營者之故意所致之損害，消費者得請求損害額三倍以下以懲罰性賠償金；但因
    過失所致之損害，得請求損害額一倍以下之懲罰性賠償金」，然該條所謂「依本
    法所提之訴訟」，解釋上應僅限消費者保護團體依消費者保護法第四十九條、第
    五十條規定以自己之名義所提起之消費者損害賠償訴訟時始有其適用，其他之訴
    訟不得援用。蓋消費者保護法第五章 (消費爭議之處理)第二節 (消費訴訟)自第
    四十九條起至第五十三條止，均係有關消費者保護團體之規範，該第五十一條關
    於懲罰性賠償金之規定，自亦屬有關消費者保護團體之規範，即依同法第四十九
    條、第五十條規定提起之消費者損害賠償訴訟。且所謂「懲罰性賠償」係英美法
    上特有之賠償類型，非屬損害補償性質之賠償，此制之設立目的在於對具有邪惡
    動機（evil motive）、非道德的（outrageaus）、有意圖的（intentional）或
    極惡（flagrant）之行為人施以一定懲罰，阻嚇他人效尤之處罰性賠償，其性質
    及目的與刑事處罰無異，故適用上應予嚴格之限制。而我國消費者保護法第五十
    一條既係移植自美國法制，解釋上宜限縮在僅於消費者保護團體提起消費者損害
    賠償訴訟，危害層面較大時始有適用，以求兼顧企業經營者及消費者間之利益平
    衡，自不宜逕認凡係消費者保護法所定消費者與企業經營者間，就商品或服務所
    生爭議之法律關係而向法院提起之訴訟屬之，無論係由消費者團體提起抑或由消
    費者個人提起，均有第五十一條懲罰性賠償金之適用。被上訴人既非消費者保護
    團體，其個人依消費者保護法第五十一條請求上訴人給付懲罰性賠償金三十二萬
    六千五百元及法定遲延利息部分，即屬無據，應予駁回。
五、綜上所述，上訴人主張系爭房屋有無法補正之物之瑕疵，依民法第三百五十九條
    規定解除契約，並依同法第二百五十九條第二款請求被上訴人應返還所受領價金
    六十五萬三千元，及依民法第二百四十九條第三款規定加倍返還違約定金十萬元
    ，計七十五萬三千元，及自起訴狀繕本送達翌日（八十八年三月十七日）起至清
    償日止加付遲延利息部分，為有理由，應予准許，逾此範圍之請求為無理由，應
    予駁回。被上訴人請求有理由之部分，原審判命上訴人如數給付，併依兩造聲請
    分別准免假執行，尚無不當，上訴意旨猶指摘原判決此部分不當，求予廢棄改判
    ，為無理由，應予駁回。至於被上訴人請求無理由部分，原審判命上訴人給付併
    為假執行之宣告，則有未洽，其上訴意旨指摘原判決此部分不當，為有理由，應
    予廢棄改判如主文第一、二項所示。
六、本件上訴人另基於被詐欺主張依民法第九十二條第一項行使撤銷權，並依不當得
    利請求返還所受利益；同時主張依給付不能、不完全給付、物之瑕疵擔保效力，
    主張解除契約，請求回復原狀返還價金，核屬請求權之選擇合併，並屬重疊之訴
    之合併，其一有理由，其他毋庸再予審究，併予敘明。又兩造其餘攻擊防禦方法
    ，經核均不影響本院前開認定，爰不另一一贅述。
七、據上論結，本件上訴一部為有理由、一部為無理由，依民事訴訟法第四百四十九
    條第一項、第四百五十條、第七十九條但書，判決如主文。
中　　　華　　　民　　　國　　九十一　　年　　　六　　　月　　　七　　　日
                              民事第一庭
                          　　　　審判長法　官　洪　仁　嘉
                          　　　　　　　法　官　湯　美　玉
                          　　　　　　　法　官　黃　莉　雲
右正本係照原本作成。
如不服本判決，應於收受送達後二十日內向本院提出上訴書狀，其未表明上訴理由者
，應於提出上訴後二十日內向本院補提理由書狀（均須按他造當事人之人數附繕本）
上訴時應提出委任律師或具有律師資格之人之委任狀；委任有律師資格者，另應附具
律師及格證書及釋明委任人與受任人有民事訴訟法第四百六十六條之一第一項但書或
第二項（詳附註）所定關係之釋明文書影本。
中　　　華　　　民　　　國　　九十一　　年　　　六　　　月　　　十　　　日
　　　　　　　　　　　　　　　　        書記官　秦　仲　芳
附註：
民事訴訟法第四百六十六條之一（第一項、第二項）：
對於第二審判決上訴，上訴人應委任律師為訴訟代理人。但上訴人或其法定代理人具
有律師資格者，不在此限。
上訴人之配偶、三親等內之血親、二親等內之姻親，或上訴人為法人、中央或地方機
關時，其所屬專任人員具有律師資格並經法院認為適當者，亦得為第三審訴訟代理人
。
